臺灣高雄地方法院民事判決　　　　　　 96年度簡上字第109號
上　訴　人　丙○○
訴訟代理人　林國明　律師
被上 訴 人　玉山商業銀行股份有限公司
法定代理人　乙○○
訴訟代理人　甲○○
　　　　　　己○○
被上 訴 人　丁○○
上列當事人間請求第三人異議之訴事件，上訴人對於中華民國九
十六年一月三十一日本院高雄簡易庭所為九十五年度雄簡字第七
一三六號第一審民事簡易判決不服，提起上訴，並為訴之一部變
更，本院管轄之第二審合議庭於民國九十六年八月一日言詞辯論
終結，判決如下：
    主      文
上訴及變更之訴均駁回。
第二審訴訟費用由上訴人負擔。
    事實及理由
壹、程序方面：
一、按在第二審為訴之變更或追加，非經他造同意，不得為之，
    但民事訴訟法第255 條第1 項第2 款至第6 款情形，不在此
    限；又請求之基礎事實同一者，縱於訴狀送達後，原告仍得
    將原訴變更或追加他訴，無須得被告同意，民事訴訟法第44
    6 條第1 項、第255 條第1 項第2 款分別定有明文。查上訴
    人於原審對被上訴人玉山商業銀行股份有限公司、丁○○提
    起第三人異議之訴，請求：(一)確認丁○○就本院93年度執字
    第26128 號強制執行事件中之執行標的物，即拍賣公告建物
    標示表編號1 所列坐落高雄縣湖內鄉○○段2622、2622之2
    地號土地上同段936 建號之未保存登記建物（下稱系爭建物
    ，為水泥柱、石棉瓦造一層建物，面積108.67平方公尺）之
    所有權關係不存在。(二)本院93年度執字第26128 號強制執行
    事件，就前開不動產所為之執行程序應予撤銷等情。嗣上訴
    人就原審所為：「原告（即本件上訴人，下同）之訴駁回」
    之判決不服提起第二審上訴後，基於訴請確認上開未保存登
    記建物所有權人為誰之同一原因事實，為訴之變更，並為上
    訴及變更及聲明：(一)原判決廢棄。(二)上開廢棄部分，確認上
    訴人丙○○就本院93年度執字第26128 號強制執行事件中之
    執行標的物，即系爭建物之所有權關係存在。(三)本院93年度
    執字第26128 號強制執行事件，就系爭建物所為之執行程序
    應予撤銷等語，核上訴人就其於原審訴之聲明(一)部分為變更
    訴之聲明，與原訴請求之基礎事實係屬同一，且經被上訴人
    到庭同意上訴人之變更（詳本卷第56頁準備程序筆錄所載）
    ，揆諸上開法律規定，上訴人於第二審所為訴之變更尚無不
    合，應予准許，核先敘明。
二、次按當事人在第二審為訴之變更，係撤回原訴而提起新訴者
    ，原訴已因訴之准許變更而視為撤回，第一審法院就原訴所
    為之判決，因此失其效力，第二審法院僅得就變更之新訴審
    判，不得就第一審之原訴更為裁判，此有最高法院95年台上
    字第445 號判決意旨、66年台上字第3320號判例意旨可資參
    照。查上訴人上訴後為訴之變更，應予准許，已如前述。而
    上訴人就原審訴之聲明第一項部分，原係訴請確認被上訴人
    丁○○就系爭建物之所有權關係不存在，嗣上訴後變更為請
    求確認上訴人丙○○就系爭建物之所有權關係存在，揆諸前
    開說明，自係請求撤回確認被上訴人丁○○就系爭建物之所
    有權關係不存在之聲明，自應由本院（第二審合議庭）就變
    更之訴之聲明：確認上訴人丙○○就系爭建物之所有權關係
    存在，及上訴聲明：(一)原判決廢棄。(三)本院93年度執字第26
    128 號強制執行事件，就系爭建物所為之執行程序應予撤銷
    等上訴及變更之訴為第二審之裁判，併此說明。
貳、實體部分：
一、上訴人主張：本院93年度執字第26128 號強制執行程序中之
    執行標的物即系爭建物，乃上訴人丙○○因自己營業需要徵
    得被上訴人（即執行債務人及土地所有權人）丁○○同意而
    另外出資興建，供己經營漁塭養殖工作之用，並原始取得所
    有權，確非丁○○所有之財產，茲執行債權人即被上訴人玉
    山商業銀行股份有限公司（下稱玉山銀行）未經舉證，即將
    上訴人所有之系爭建物一併實施查封拍賣，顯然侵害上訴人
    之權益。為此，爰依強制執行法第15條之規定，提起本訴訟
    ，及就原審判決不服提起上訴，並於上訴後為變更之訴之聲
    明與上訴聲明，求為判決：(一)原判決廢棄。(二)上開廢棄部分
    ，確認上訴人丙○○就系爭建物之所有權關係存在。
    (三)本院93年度執字第26128 號強制執行事件，就系爭建物所
    為之執行程序應予撤銷等語。
二、被上訴人之抗辯：
  (一)被上訴人玉山銀行抗辯略以：本件拍賣土地即坐落高雄縣湖
    內鄉○○段2622地號等10筆土地，於85年10月21日經土地所
    有權人即被上訴人丁○○設定抵押權與被上訴人玉山銀行時
    ，即由丁○○自行經營漁塭使用，其上作為養殖用之倉庫即
    936 建號之系爭建物，亦經丁○○同意一併包括在抵押權設
    定範圍內，足見系爭建物應為丁○○所有，況上訴人出具之
    村長證明書僅能證明漁塭目前由上訴人管理之表象，尚無從
    證明系爭建物為上訴人所有，上訴人一再阻擾強制執行程序
    ，侵害被上訴人玉山銀行之權益，致案件延滯無法結案，爰
    聲明求為判決：上訴及變更之訴均回等語，資為抗辯。
    被上訴人丁○○經合法通知，無正當理由未到場，亦未提出
    書狀作何明或陳述。
  (二)被上訴人丁○○經合法通知未到場，亦未提出書狀作何聲明
    或陳述。
三、兩造爭執及不爭執之事項：
  (一)兩造不爭執之事項：
    1.本院93年度執字第26128 號強制執行事件之執行標的物，
      即坐落高雄縣湖內鄉○○段2618、2618之1 、2619、2619
      之1 、2620、2620之1 、2621、2621之1 、2622、2622之
      2 地號等10筆土地（下稱系爭土地），為丁○○所有。
    2.坐落高雄縣湖內鄉○○段2622、2622之2 土地上未保存登
      記建物即同段936 建號之建物（水泥柱、石棉瓦造一層房
      屋，面積108.67平方公尺），於85年10月17日貸款時，即
      於貸款契約書上約定：「未辦理保存登記部分包括在抵押
      權範圍內。」，並有丁○○之蓋章。嗣於86年11月27日原
      告徵信核估時，既已建造完成存在。
  (二)兩造爭執之事項：
    上訴人就本院93年度執字第26128 號強制執行事件，就系爭
    建物所為之執行程序，得否請求撤銷？
四、按「確認法律關係之訴，非原告有即受確認判決之法律上利
    益者，不得提起之」，民事訴訟法第247 條定有明文，又「
    所謂即受確認判決之法律上利益，係指因法律關係之存否不
    明確，致原告在私法上之地位有受侵害之危險，而此項危險
    得以對於被告之確認判決除去者而言」，此有最高法院42年
    度台上字第1031號判例意旨可資參照。經查，本件上訴人主
    張系爭建物係其原始出資興建而取得所有權，被上訴人玉山
    銀行自不得就系爭建物併為拍賣，然被上訴人玉山銀行竟於
    本院93年度執字第26128 號強制執行事件，聲請就系爭建物
    併付拍賣，是兩造就系爭建物是否為抵押權效力所及，此私
    法上之法律關係即屬不明確，而上訴人就此自有可能因而須
    負私法上之相關義務及可能之不利益，其在私法上之地位即
    有受侵害之危險，而此項危險並得以對於上訴人之確認判決
    除去之。揆諸上開法律規定與最高法院民事判例意旨所示，
    上訴人於此自有即受確認判決之法律上利益存在，自得依法
    提起本件確認之訴，合先敘明。
五、上訴人主張系爭建物即本院93年度執字第26128 號強制執行
    程序中之拍賣公告建物標示表編號1 所列坐落高雄縣湖內鄉
    ○○段2622、2622之2 地號土地上同段936 建號之未保存登
    記建物（水泥柱、石棉瓦造一層建物，面積108.67平方公尺
    ），乃上訴人丙○○因自己營業需要徵得被上訴人即本件執
    行債務人（土地所有權人）丁○○同意而另外出資興建，供
    己經營漁塭養殖工作之用，係上訴人原始取得所有權之建物
    ，並非丁○○所有之財產等前情，則為被上訴人玉山銀行到
    庭所否認，並以系爭建物於丁○○就本件拍賣之土地設定抵
    押權予被上訴人時即已存在，及丁○○於設定抵押權當時已
    同意系爭建物一併包括在抵押權設定範圍內等前詞置辯。嗣
    經兩造於本院審理中協商整理爭點為：上訴人就本院93年度
    執字第26128 號強制執行事件，就系爭建物所為之執行程序
    部分，得否請求撤銷？兩造就上開爭點既生有爭執，自應由
    本院予以審酌如下：
六、按第三人就執行標的物有足以排除強制執行之權利者，得於
    強制執行程序終結前，向執行法院對債權人提起異議之訴。
    強制執行法第15條定有明文。然所謂就執行標的物有足以排
    除強制執行之權利者，係指對於執行標的物有「所有權」、
    「典權」、「留置權」、「質權」存在情形之一者而言，此
    有最高法院44年台上字第721 號判例可資參照。本件上訴人
    所提起之第三人異議之訴是否合法，首應審究者，乃在於系
    爭建物是否為上訴人所出資興建而原始取得？經查：
  (一)本件上訴人主張其為系爭建物之原始起造人等前情，固據其
    到庭陳述在卷，並舉證人戊○○即上訴人之姊姊到庭證稱：
    「系爭土地上的工寮（即系爭建物）是很久以前蓋的，是丙○○退伍的時候蓋的，而魚塭都是丁○○（被上訴人丙○○
    之父親）的。上訴人退伍時沒有工作，是幫爸爸照顧魚塭，
    工寮是丙○○興建的，但是何人出資我不清楚，且也不是爸
    爸出資的。當時丁○○頭部有病，走路不穩，大部分都是由
    丙○○在幫忙，後來爸爸不做了，是由丙○○在做。」等語
    （詳本院卷第46頁準備程序筆錄）。惟證人戊○○上開證述
    ，依其證稱不知系爭建物係何人出資所興建等語，此與上訴
    人所主張系爭建物係其原始出資興建而取得所有權之事實，
    即屬不符；參以證人戊○○為上訴人之姊姊，其與上訴人有
    親姊弟關係，應無故為上訴人不利證述之必要，是證人戊○○上開證述其不知系爭建物係何人出資興建之證詞，應非固
    為不利於上訴人之證述而堪採信。而依上開可堪採信之證人
    戊○○證詞以觀，本院自屬無從得有上訴人主張系爭建物係
    其出資興建而原始取得所有權之事實為真實之有利心證，堪
    信上訴人主張之前揭事實，應非事實而難憑採。
  (二)另參以上訴人於原審固曾提出村長證明書1 紙為證，然此已
    為被上訴人玉山銀行所否認。嗣經證人謝顯明即出具村長證
    明書之人於原審證稱：「證明書是原告（即上訴人，下同）
    拿著打好的內容，請求我幫他證明該處的魚塭內有養殖魚類
    的事實。我有去看魚塭確實有養虱目魚。至於土地上有幾座
    建物？做何使用？由誰出資興建？我全不清楚。魚塭養殖場
    我調查結果確實是原告所經營，至於土地是誰的我不清楚。
    」等語（見原審卷第76頁言詞辯論筆錄）。是由原審所訊問
    之證人謝顯明之證詞以觀，堪信證人謝顯明所出具之證明書
    僅能證明上訴人目前有經營漁塭養殖之事實，並不能證明系
    爭建物係由上訴人出資興建而原始取得所有權之事實。
  (三)上訴人雖於本院調查中另主張本件被上訴人玉山銀行聲請本
    院執行處強制執行時，竟未提出足資認定系爭建物係屬執行
    債務人（即丁○○）所有之證明，即由本院執行處予以併為
    查封拍賣，其拍賣程序顯屬違法等情（詳本院卷第19頁補充
    上訴理由狀所載）。然查，上訴人所舉最高法院88年台抗字
    第610 號民事裁定要旨固謂：「而債權人查報之財產是否確
    屬債務人之財產，執行機關僅能就財產上之外觀認定，如係
    不動產者，應以地政機關登記名義之外觀為調查認定之依據
    ；如未於地政機關登記者，得依房屋納稅義務人、建造執照
    、使用執照等相關公文書認定之。從而，就執行標的物有足
    以排除強制執行之權利者，固得提起第三人異議之訴以資救
    濟，然若債權人無法提出上開證據，使執行法院得由外觀上
    即可為債權人所查報之財產屬於債務人所有之認定時，執行
    法院應依職權撤銷執行之處分，無待第三人提起異議之訴之
    餘地。」等情，惟上開最高法院88年台抗字第610 號民事裁
    定要旨，仍認執行處得就相關債權人所提出之證據資料，使
    執行法院得由外觀上即可為債權人所查報之財產屬於債務人
    所有之認定之釋示，而本件執行債權人玉山銀行已於聲請強
    制執行時，提出載有系爭建物於設定抵押權時，已由執行債
    務人丁○○同意一併包括在抵押權設定範圍內之抵押權設定
    契約書其約定事項第6 條供執行法院審酌（詳本院93年度執
    寁26128 號行卷宗內抵押權設定契約書其約定事項）；復於
    本院審理中，由本院依職權函請臺灣電力股份有限公司就系
    爭建物之裝設電錶00-0000-00、00-0000-00之申請資料
    函送到院參酌結果，業經臺灣電力股份有限公司高雄區營業
    處函覆稱：「上開電錶00-0000-00、00-0000-00分別於
    58 年5、6 月新設時，均為蘇明昌，於61年3 月27日已同時
    過戶為丁○○。」等情，有函覆稱：「上開電錶00-0000-
    00、00-0000-00分別於58年5 、6 月新設時，均為蘇明昌
    ，於61年3 月27日已同時過戶為丁○○。」等情，有臺灣電
    力股份有限公司高雄區營業處96年6 月25日D 高雄字第
    096060 0474 1 號函及函附之用電資料表各1 份在卷可稽（
    詳本院卷73頁、第74頁）。是依上開臺灣電力股份有限公司
    高雄區營業處函覆之資料所示，系爭建物於查封拍賣時，依
    其財產外觀上係由執行債務人丁○○申請用電之事實，應堪
    認定系爭建物應係屬執行債務人丁○○所有，應無疑義。故
    上訴人主張本院執行處就系爭建物併予查封拍賣顯有違法等
    前情，於法仍屬無據。
  (四)再參以被上訴人玉山銀行抗辯系爭土地之所有權人為丁○○
    ，其於85年10月17日與被上訴人玉山銀行簽訂抵押權設定契
    約時，業將系爭土地上之未保存登記建物包括在抵押權設定
    之範圍內，及於86年11月27日被上訴人玉山銀行進行本件土
    地放款徵信核估時，系爭建物已經建造完成等事實，業據被
    上訴人提出抵押權設定契約書之聲請登記以外之約定事項第
    2 點：「未辦理保存登記部分包括在抵押權範圍內」約定等
    情，及不動產估價核算表所附照片附卷可稽（詳本院卷第41
    頁、第37頁）；復未據上訴人就被上訴人所舉上開抗辯事實
    舉證以證明其為不實，應堪信被上訴人前開抗辯為真實可採
    。
  (五)又上訴人另列本件執行債務人丁○○為被上訴人，因上訴人
    於原審係以丁○○為被告，並請求：確認丁○○就本院93年
    度執字第26128 號強制執行事件中之執行標的物，即系爭建
    物之所有權關係不存在，嗣上訴人於第二審上訴中已為訴之
    變更，並為變更之聲明請求：確認上訴人丙○○就本院93年
    度執字第26128 號強制執行事件中之執行標的物，即系爭建
    物之所有權關係存在，揆諸上開說明，上訴人於第二審所為
    訴之變更經准許後，原訴已因訴之准許變更而視為撤回，亦
    即視為上訴人已撤回於第一審對於被告丁○○之起訴，原審
    之被告丁○○本應視為已撤回起訴而不存在，然因上訴人於
    第二審未據聲明撤回對於被上訴人丁○○之上訴，則被上訴
    人丁○○之被上訴人地位仍屬存在，然因未據上訴人於上訴
    審陳明就變更之訴對於被上訴人丁○○有何上訴之原因事實
    ，此部分上訴自屬無理由，應併予以駁回，附此敘明。
  (六)依上調查，上訴人所舉證人戊○○於本院審理中到庭證述前
    情，尚無法證明系爭建物係上訴人出資興建而原始取得所有
    權之事實，及上訴人於原審所提村長謝顯明出具之證明書，
    亦無法證明系爭建物係上訴人出資而原始取得所有權之事實
    。是上訴人既未能就系爭建物確係其出資興建而原始取得所
    有權之事實，舉證以實其說，而被上訴人玉山銀行則已提出
    系爭建物於抵押權設定時即已存在，且業經執行債務人丁○○同意就系爭建物包括在抵押權範圍內之約定等事實，堪信
    系爭建物係屬執行債務人丁○○所有之事實，已堪認定。
七、綜上所述，系爭建物係執行債務人丁○○所有之事實，已如
    前述。從而，上訴人於提起第二審上訴後，就變更訴之聲明
    請求確認上訴人丙○○就系爭建物之所有權關係存在部分，
    於法洵屬無據，所為此部分變更之訴，自應予以駁回。另上
    訴人所提上訴部分，係聲明請求撤銷原判決，及撤銷本院93
    年度執字第26128 號強制執行事件就系爭建物所為之執行程
    序等情，即因系爭建物並非上訴人所有，是上訴人之主張於
    法即非有據，自不應予以准許。從而，原審為上訴人敗訴之
    判決，核無違誤。上訴意旨仍執陳詞指摘原判決不當，求予
    廢棄改判，為無理由，其上訴亦應予以駁回。
八、本件事證已臻明確，兩造其餘主張、抗辯及所用之攻擊、防
    禦方法與舉證，核與本判決結果不生影響，爰不逐一論駁。
九、據上論結，本件變更之訴及上訴均無理由，依民事訴訟法第
    第436 條之1 第3 項、第463 條、第449 條第1 項、第78條
    ，判決如主文。
中　　華　　民　　國　　96　　年　　 8　  月    15　  日
                  民事第七庭  審判長法　官　林玉心
                                    法　官　林勇如
                                    法　官　柯盛益
正本係照原本作成。
本判決不得上訴。
中　　華　　民　　國　　96　　年　　 8　  月　  15  　日
                                    書記官　吳慕瑩
